【裁判字號】    99,易,591
【裁判日期】    990831
【裁判案由】    詐欺
【裁判全文】
臺灣高雄地方法院刑事判決               99年度易字第591號
公  訴  人  臺灣高雄地方法院檢察署檢察官
被      告  丁○○
上列被告因詐欺案件，經檢察官提起公訴（98年度偵字第33899
號、99年度偵字第1981號），本院判決如下：
    主  文
丁○○幫助犯詐欺取財罪，處有期徒刑陸月，如易科罰金，以新
臺幣壹仟元折算壹日。
    事  實
一、丁○○明知金融機構之帳戶為個人理財之重要工具，係個人
    財產、信用之表徵，如將帳戶之存摺、金融卡及密碼交予他
    人使用，將有作為財產犯罪工具之可能，且亦知詐欺集團經
    常利用所取得之他人存款帳戶進行轉帳，目的即在取得詐欺
    款項並掩飾其等犯行，以逃避執法人員之查緝，竟仍容任所
    提供之帳戶可能被詐欺集團用以為詐欺取財結果之發生，而
    基於幫助他人實施詐欺取財犯罪之不確定故意，於民國98年
    8 月19日下午5 時10分許，在萊爾富股份有限公司鳳山分店
    內，利用宅配通寄送之方式，將其於98年7 月13日向中國信
    託商業銀行（下稱中信銀行）鳳山青年分行所申請帳號000-
    000000000000號、於93年3 月24日向彰化商業銀行（下稱彰
    化銀行）鳳山分行所申請帳號000-00000000000000號、於94
    年12月22日向國泰世華商業銀行（下稱國泰世華銀行）鳳山
    分行所申請帳號000-000000000000號、於臺灣中小企業銀行
    （下稱中小企銀）北鳳山分行所申請帳號000-00000000000
    號等4 帳戶之存摺、提款卡及密碼，寄送予真實姓名年籍不
    詳自稱「張經理」之成年男子，而該真實姓名年籍不詳之成
    年人再將取得之存摺、提款卡及密碼等物提供給其所屬之詐
    欺集團使用。緣該詐欺集團在取得丁○○上開物品後，竟基
    於共同意圖為自己不法所有之犯意聯絡，分別為下列行為：
  (一)該詐欺集團成員中某真實姓名年籍不詳之成年女子，於98年
    8 月23日晚上9 時30分許撥打電話給乙○○，並自稱小佳，
    詢問其是否願進一步交往，另約其至彰化市○○路57號之彰
    化銀行，再以電話向其佯稱：因懷疑其係警察，為確認職業
    及繳交保證金，需至ATM 確認等語，致乙○○陷於錯誤，依
    對方之指示，持郵局提款卡至ATM ，並於同日晚上10時26分
    許、11時12分許、翌日即98年8 月24日凌晨0 時24分許，分
    別匯款新臺幣（下同）2 千元、1 萬元及2 萬元至丁○○上
    開彰化銀行帳戶內，上開款項旋即遭該詐欺集團提領一空，
    致乙○○受有損害。
  (二)該詐欺集團成員中某真實姓名年籍不詳之成年男子，於98年
    8 月22日凌晨0 時30分許撥打電話給壬○○，佯稱：因壬○○騷擾其女友，需匯款解決等語，致壬○○陷於錯誤，依對
    方指示，於98年8 月23日下午5 時22分許、5 時32分許，分
    別匯款2 萬8 千元及2 萬元至丁○○上開中信銀行帳戶內，
    上開款項旋即遭該詐欺集團提領一空，致壬○○受有損害。
  (三)該詐欺集團成員中某真實姓名年籍不詳之人，於98年8 月23
    日下午5 時許撥打電話給辛○○，佯稱：要邀約他們的小姐
    出來需先至提款機確認身分等語，致辛○○陷於錯誤，依對
    方指示，於98年8 月24日凌晨4 時8 分許，本欲匯款3 萬元
    至丁○○上開中信銀行帳戶，惟因該帳戶已遭列為警示帳戶
    ，以致該款項並未匯入。
  (四)該詐欺集團成員中某真實姓名年籍不詳之成年女子，先於網
    路上與丙○○聊天並邀約援交，而後於98年8 月23日晚上7
    時許撥打電話給丙○○，約定於同日晚上8 時許在臺中市○○路宜寧中學前見面，又撥打電話變更地點至復興路彰化銀
    行，復佯稱：需先匯款才要出來見面等語，而因復興路彰化
    銀行提款機故障，此時電話中改由另一名真實姓名年籍不詳
    之成年男子與其通話，詐稱：為確認是否為警察人員，至臺
    中市○○路○段38號之彰化銀行用轉帳之方式就可得知其職
    業等語，致丙○○陷於錯誤，依對方之指示，於同日晚上8
    時39分許、9 時42分許、10時51分許、11時8 分許、翌日即
    98年8 月24日凌晨0 時32分許、0 時34分許，分別匯款3 千
    元、7 千元、2 萬元、8 千元、5 萬2 千元、4 萬4 千元至
    丁○○上開彰化銀行帳戶內，上開款項旋即遭該詐欺集團提
    領一空，致丙○○受有損害。
  (五)該詐欺集團成員於98年8 月23日晚上10時許撥打電話給己○○，佯稱係三民書局人員，並稱其買書之款項因超商服務人
    員誤操作為分期付款等語，再於同日晚上10時9 分許，由另
    一成員撥打電話給己○○，詐稱：為取消分期付款，需至提
    款機確認有無扣款，並要其插入卡片後輸入14989 取消分期
    付款之密碼等語，致己○○陷於錯誤，依對方之指示，於同
    日晚上10時43分許匯款14,989元至丁○○上開國泰世華銀行
    帳戶內，上開款項旋即遭該詐欺集團提領一空，致己○○受
    有損害。
  (六)該詐欺集團成員於98年8 月23日晚上9 時許撥打電話給甲○○，佯稱係奇摩拍賣賣家，並稱：購買之商品勾選到分期付
    款，如不取消，每個月會扣款等語，致甲○○陷於錯誤，依
    對方之指示，於同日晚上10時5 分許匯款29,989元至丁○○
    上開國泰世華銀行帳戶內，上開款項旋即遭該詐欺集團提領
    一空，致甲○○受有損害。
  (七)該詐欺集團成員於網路上留下援交訊息，戊○○於98年8 月
    23日晚上8 時5 分許見之便留言有意見面，集團成員便撥打
    電話給戊○○，訛稱：需匯款確認是否具備軍警身分等語，
    致戊○○陷於錯誤，依對方之指示，於同日晚上9 時35分許
    匯款6,987 元至丁○○上開國泰世華銀行帳戶內，上開款項
    旋即遭該詐欺集團提領一空，致戊○○受有損害。
  (八)該詐欺集團成員先於98年8 月24日下午3 時30分許，在網路
    上與庚○○聊天並邀約援交，而後集團成員中真實姓名年籍
    不詳之男子於同日撥打電話給庚○○，詐稱：為查證職業非
    軍警單位，需匯款以力查證等語，致庚○○陷於錯誤，依對
    方之指示，於同日下午5 時29分許匯款4,983 至丁○○上開
    中小企銀帳戶內，上開款項旋即遭該詐欺集團提領一空，致
    庚○○受有損害。
  (九)嗣乙○○、壬○○、辛○○、丙○○、己○○、甲○○、戊○○、庚○○發覺有異，均報警處理，經警循線追查始悉上
    情。
二、案經彰化縣警察局鹿港分局報請及臺中市警察局移送臺灣臺
    中地方法院檢察署呈請臺灣高等法院檢察署令轉臺灣高雄地
    方法院檢察署檢察官偵查起訴。
    理  由
壹、證據能力部分：
    按被告以外之人於審判外之言詞或書面陳述，除法律有規定
    者外，不得作為證據；被告以外之人於審判外之陳述，雖不
    符前4 條之規定，而經當事人於審判程序同意作為證據，法
    院審酌該言詞陳述或書面陳述作成時之情況，認為適當者，
    亦得為證據；當事人、代理人或辯護人於法院調查證據時，
    知有第159條第1項不得為證據之情形，而未於言詞辯論終結
    前聲明異議者，視為有前項之同意，刑事訴訟法第159 條第
    1項及第159條之5 分別定有明文。本件以下所引用之各項供
    述證據，因檢察官及被告丁○○均未於言詞辯論終結前聲明
    異議，復經本院審酌前開證據作成或取得時之狀況，並無違
    法或不當情事，且經本院於審判期日依法進行調查、辯論，
    應均具證據能力，合先敘明。
貳、實體部分：
一、訊據被告丁○○坦承於前揭時間將其所申辦之上開帳戶之存
    摺、提款卡及密碼寄送予「張經理」，惟矢口否認有何幫助
    詐欺取財犯行，辯稱：伊當時失業，想要辦理貸款作小本生
    意，網路上有人寄廣告郵件到伊雅虎奇摩電子信箱，表示可
    以幫忙處理貸款事宜，伊就在電子郵件內填寫伊個人資料後
    送出，隔日有人與伊聯絡，說他們就是代辦公司，可以幫忙
    辦理貸款，叫伊將存摺寄給他們，他們會先將款項匯入伊帳
    戶內，讓銀行相信伊有資金，等貸款下來，他們再將款項領
    回，他們說一切都是合法的云云。經查：
  (一)被告申設之上開中信銀行鳳山青年分行帳戶、彰化銀行鳳山
    分行帳戶、國泰世華銀行鳳山分行帳戶及中小企銀北鳳山分
    行帳戶，於前揭時間為詐欺集團以上開手法詐使被害人乙○○、壬○○、丙○○、己○○、甲○○、戊○○、庚○○匯
    入上開款項，隨即由詐欺集團成員將款項提領一空，另被害
    人辛○○亦遭詐騙而欲匯款至被告上開中信銀行帳戶，惟因
    該帳戶已列為警示帳戶而致該款項並未匯入乙節，經證人即
    被害人乙○○、壬○○、辛○○、丙○○、己○○、甲○○
    、戊○○、庚○○於警詢時證述綦詳（見臺中市警察局卷【
    下稱警一卷】第11至12頁、第24至27頁、第50至53頁、第64
    至66頁、第77至78頁、第87至89頁、第98至99頁，彰化縣警
    察局鹿港分局卷【下稱警二卷】第5 至6 頁），並有屏東縣
    政府警察局屏東分局民生派出所、臺北市政府警察局大安分
    局敦化南路派出所、臺中市警察局第一分局西區派出所、臺
    中縣警察局太平分局宏龍派出所、桃園縣政府警察局蘆竹分
    局外社派出所、苗栗縣警察局竹南分局竹南派出所、臺中市
    警察局第二分局立人派出所、彰化縣警察局鹿港分局秀安派
    出所之受理刑事案件報案三聯單、陳報單、受理各類案件紀
    錄表、受理詐騙帳戶通報警示簡便格式表、金融機構聯防通
    報單、內政部警政署反詐騙案件紀錄表8 份、切結書1 紙、
    中信銀行匯款單3 紙、彰化銀行匯款單10紙、台新銀行匯款
    單1 紙、第一銀行匯款單1 紙及臺中市警察局刑警大隊偵查
    報告書附卷可稽（見警一卷第13至16頁、第19頁、第21 至
    23頁、第28至31頁、第33至35頁、第39至40頁、第44至49
    頁、第54至58頁、第60至63頁、第67至70頁、第72至76頁、
    第79至86頁、第90至97頁、第100 至107 頁，警二卷第8 頁
    、第14至17頁，臺灣臺中地方法院檢察署98年度核交字第
    1562號卷【下稱偵三卷】第2 頁），復有中小企銀北鳳山分
    行98年9 月8 日98北鳳山字第A414號函暨所附被告上開中小
    企銀帳戶開戶基本資料及自98年4 月1 日至98年8 月24日止
    之交易往來明細、彰化銀行鳳山分行98年12月7 日彰鳳字第
    0982976 號函暨所附被告上開彰化銀行帳戶開戶基本資料及
    自98年1 月1 日至98年8 月31日之交易明細表、被告上開中
    信銀行開戶基本資料及帳戶歷史交易查詢、國泰世華銀行98
    年11月16日098 國世鳳山字第0316號函暨所附被告上開國泰
    世華銀行帳戶開戶基本資料、對帳單、存款交易明細查詢單
    在卷可查（見警一卷第110 至113 頁，偵三卷第12至32頁）
    ，經核被告前揭各帳戶交易明細之交易項目、金額，均與被
    害人所匯款項相符一致，是上開事實應堪以認定。
  (二)被告就其前開辯稱雖提出YAHOO 奇摩電子信箱及廣告郵件畫
    面2 紙、其所持用0000000000號行動電話受話及撥出之通聯
    紀錄2 紙、宅配通交寄物品寄件人收執聯1 紙以資證明（見
    警一卷第6 至10頁）。惟由被告所提出之通聯紀錄以觀，雖
    確有0000000000號行動電話於98年8 月18日下午1 時50分許
    撥打電話與被告聯絡，被告亦於翌日即98年8 月19日下午4
    時3 分許再與該行動電話號碼聯絡，與被告所述聯絡時間先
    後順序相符，然觀之被告所提YAHOO 奇摩電子信箱畫面，被
    告係於98年8 月18日上午10時31分許收受該電子郵件，是倘
    依其所述，被告應係於收受該郵件之翌日即「19日」接到「
    邱專員」之電話，而倘該0000000000號之電話係「邱專員」
    打來與被告聯絡之第一通電話，則該日期應係「19日」，而
    非通聯紀錄上所示之「18日」，再被告於本院雖亦曾陳稱係
    於98年8 月17日見該郵件並回寄其資料，於翌日「邱專員」
    始與其聯絡云云（見本院易字卷第26頁），惟其所述之8 月
    17日收受電子郵件之陳述亦與其前開提出之電子信箱郵件及
    廣告所載「8 月18日」之日期不同，是其所述已有前後不一
    及矛盾之處；再者，由該電子信箱及廣告郵件畫面，並無法
    得知被告所述0000000000號行動電話即為該郵件寄件人之電
    話號碼，而經本院查詢0000000000號行動電話申請人則為全
    信小客車租賃有限公司，該公司是否即為被告所述貸款代辦
    公司，亦無法據此而為認定，因此尚難僅以被告所持用0000
    000000號行動電話與0000000000號行動電話有通聯紀錄即遽
    為被告有利之認定。
  (三)被告於本院雖又陳稱：在98年8 月18日「邱專員」與其聯絡
    後，伊當下也沒有答應他們辦貸款，因為伊也怕他們是否為
    詐騙的，後來伊就打電話去104 查號台問銀行的服務號碼，
    然後打給大眾及新光銀行問貸款的問題，他們說的跟「邱專
    員」說的大致相同，而伊在8 月19日寄出存摺及提款卡給「
    張經理」後，期間伊一直打電話給「邱專員」與「張經理」
    ，他們說一些讓伊放心的話，之後在收到中信銀行客服專線
    打電話通知伊帳戶被列為警示帳戶後，伊就打給「邱專員」
    及「張經理」，但後來電話都不通云云（見本院易字卷第25
    、26頁）。惟由上開通聯紀錄可知，被告所述「邱專員」於
    98年8 月18日下午1 時50分許撥打電話予被告後，被告當日
    所撥打之電話僅有一通，即撥打至0000000000號行動電話之
    通聯紀錄，與被告所辯先撥打104 ，再撥打至大眾及新光銀
    行詢問貸款事宜等情，全然不符，且在本院提示通聯紀錄後
    ，被告竟改稱就近的銀行是其自己過去詢問而非撥打電話等
    語（見本院易字卷第52頁），是其上開所辯，即有可疑；另
    由上開宅配通交寄物品寄件人收執聯可知，被告所稱「張經
    理」之電話號碼為0000000000號，然由前揭通聯紀錄以觀，
    被告與該行動電話號碼自98年8 月18日至同年月25日間，並
    無任何之聯繫，更顯見被告前揭辯稱委無足採。
  (四)另被告自承：在「邱專員」與其聯絡後，伊會擔心「邱專員
    」是否為詐騙集團，因此伊再打電話給銀行詢問貸款事宜，
    而銀行說伊沒有收入無法辦理貸款，所以伊才想說要讓「邱
    專員」承辦貸款等語（見本院易字卷第25、26頁）。惟邇來
    新聞媒體對於犯罪者常大量收集他人存款帳戶，持以供作犯
    罪使用，藉此逃避檢警查緝之情事，多所報導，一般人已可
    預見此等重要物品如落入不明人士手中，極易被利用作為財
    產犯罪之工具，而被告係專科畢業，工作4 、5 年皆從事餐
    飲業（見本院審易字卷第15頁），且在「邱專員」與其聯絡
    後既會有「邱專員」是否為詐騙集團之猜想，顯見被告具有
    一般之智識程度及相當之社會經驗，則被告在確認以其當時
    經濟狀況無法辦理貸款之情形下，「邱專員」竟稱可幫忙辦
    理貸款事宜，被告在與「邱專員」接洽時，自應更謹慎小心
    ，尤其一次需使用4 個帳戶之存摺、提款卡與交易常情明顯
    不合，詎其竟將上開4 銀行帳戶之存摺、提款卡及密碼一併
    提供予不詳人士使用，主觀上對收取者將可能以此作為詐欺
    取財工具等不法用途乙情，自難謂無相當之認識，故本件縱
    無具體事證顯示被告確有參與向被害人詐欺取財或不法取得
    被害人匯款等犯行，然被告既可預見交付自己名義之帳戶存
    摺、提款卡及密碼等帳戶資料予他人流通，誠有幫助從事詐
    欺取財犯行之人利用該帳戶作為實施犯罪之可能，但其仍將
    其上開帳戶資料交付與年籍、姓名均不詳之他人及該人所屬
    之詐騙集團使用，於主觀上顯具有縱該取得帳戶之人以之為
    詐欺取財之犯罪工具，亦不違背其本意之幫助詐欺取財不確
    定故意甚明。
  (五)綜上所述，本件事證明確，被告丁○○上開犯行洵堪認定，
    應予依法論科。
二、按刑法上之幫助犯，係對於犯罪與正犯有共同之認識，而以
    幫助之意思，對於正犯資以助力，而未參與實施犯罪之行為
    者而言。是以，如未參與實施犯罪構成要件之行為，且係出
    於幫助之意思提供助力，即屬幫助犯，而非共同正犯。本件
    被告丁○○將上開銀行帳戶之存摺、金融卡及密碼，交付予
    詐欺集團成員，使該詐欺集團得基於詐欺取財之犯意，向被
    害人乙○○、壬○○、辛○○、丙○○、己○○、甲○○、
    戊○○、庚○○詐取財物，此外復無證據證明被告丁○○有
    參與詐欺取財犯行之構成要件行為，揆諸前揭說明，自應論
    以幫助犯。又上開被害人，除被害人辛○○部分，因欲匯款
    時，被告之中信銀行帳戶已遭列為警示帳戶，以致款項並未
    匯入，就此部分應屬詐欺取財未遂外，其餘因款項均已匯入
    遭提領，是為詐欺取財既遂。是核被告所為，係犯刑法第30
    條第1 項前段、第339 條第1 項之幫助詐欺取財罪及同法第
    30條第1 項前段、第339 條第3 項、第1 項之幫助詐欺取財
    未遂罪。被告係以一同時交付中信銀行、彰化銀行、國泰世
    華銀行及中小企銀帳戶存摺、金融卡及密碼之幫助行為，幫
    助詐欺集團為上開7 次詐欺取財及1 次詐欺取財未遂犯行，
    為想像競合犯，應依刑法第55條規定，論以一幫助詐欺取財
    罪。另被告係幫助犯，已如前述，爰依刑法第30條第2 項之
    規定，按正犯之刑減輕之。爰審酌被告明知目前國內詐騙行
    為猖獗，竟仍將帳戶交付予他人使用，使詐欺集團用以為詐
    欺取財之犯行，不僅增加被害人求償上之困難，亦使詐欺集
    團藉此輕易遂行詐欺犯行，造成執法機關不易查緝，嚴重危
    害社會治安，助長社會詐騙歪風，所為實有可議，且一次即
    交付4 帳戶之存摺、提款卡及密碼，使7 位被害人因此受騙
    ，被害金額達27萬餘元，犯後復未能坦承犯行，亦未與被害
    人達成和解，然被告未實際參與詐欺取財犯行，被害人辛○○部分亦未因此匯入款項而受損失等一切情狀，量處如主文
    所示之刑，並諭知易科罰金之折算標準，以資懲儆。
據上論斷，應依刑事訴訟法第299 條第1 項前段，刑法第339 條
第1 項、第3 項、第30條第1 項前段、第2 項、第55條、第41條
第1 項前段，刑法施行法第1 條之1 ，判決如主文。
本案經檢察官陳建州到庭執行職務。
中    華    民    國    99    年     8    月     31   日
                  刑事第十三庭  審判長  法  官  黃蕙芳
                                        法  官  王參和
                                        法  官  王宗羿
以上正本證明與原本無異。
如不服本判決應於收受判決後10日內向本院提出上訴書狀，並應
敘述具體理由。其未敘述上訴理由者，應於上訴期間屆滿後20日
內向本院補提理由書(均須按他造當事人之人數附繕本)「切勿逕
送上級法院」。
中    華    民    國    99    年    8     月    31    日
                                        書記官  蔡毓琦
附錄論罪科刑法條
中華民國刑法第339條
意圖為自己或第三人不法之所有，以詐術使人將本人或第三人之
物交付者，處5 年以下有期徒刑、拘役或科或併科1 千元以下罰
金。
以前項方法得財產上不法之利益或使第三人得之者，亦同。
前二項之未遂犯罰之。

司法院資訊處製作；財團法人民間司法改革基金會備份。
